【裁判字號】    96,易,425
【裁判日期】    970409
【裁判案由】    詐欺
【裁判全文】
臺灣花蓮地方法院刑事判決               96年度易字第425號
公  訴  人  臺灣花蓮地方法院檢察署檢察官
被      告  庚○○
            甲○○
上  一  人  曾泰源律師
選任辯護人
上列被告因詐欺案件，經檢察官提起公訴（96年度偵字第3256號
、第3908號、第4109號），及移送併辦（臺灣雲林地方法院檢察
署97年度偵字第147號），本院判決如下：
   主  文
庚○○幫助意圖為自己不法之所有，以詐術使人將本人之物交付
，處有期徒刑陸月，如易科罰金，以新臺幣壹仟元折算壹日。
甲○○無罪。
    事  實
一、庚○○預見提供金融機構帳戶之存摺、提款卡、密碼予他人
    使用，足以幫助他人提領獲取詐欺犯罪所得之金錢，竟不違
    背其本意，仍基於幫助詐欺之不確定故意，於民國96年3、4
    月間之某時，在不詳地點將其所開立之有限責任花蓮第二信
    用合作社（帳號：0000000000000000，下簡稱花蓮二信）帳
    戶之存摺、印章、提款卡及密碼等物，交付予不詳之詐欺集
    團使用，其後該詐欺集團成員於同年4 月間，在奇摩拍賣網
    站上虛偽張貼標售沙發椅、家具及皮包等之拍賣訊息，並以
    原為甲○○（被訴幫助詐欺取財無罪，其理由詳如後述）所
    使用之0000000000號行動電話門號對外聯絡，佯稱同意由戊○○、乙○○、丁○○及陳芝韋標得各該沙發椅、家具及皮
    包等物，並指示戊○○等4人匯款支付價金，致使戊○○等4
    人均陷於錯誤，乃先後於96年4月27日（4月30日入帳）、同
    年4月28日（4月30日入帳）、同年4月30日及同年5月1日（5
    月2日入帳），分別將新臺幣（下同）2250元、6400元、190
    0 元及6200元匯入庚○○所開設之前開花蓮二信帳戶內，嗣
    因戊○○等4人發覺被騙，經報警處理，始循線查悉上情。
二、案經臺北市政府警察局內湖分局、臺北縣政府警察局板橋分
    局報告臺灣士林、板橋地方法院檢察署呈請臺灣高等法院檢
    察署檢察長核轉臺灣花蓮地方法院檢察署檢察官偵查起訴及
    移送併辦。
    理  由
壹、證據能力有無之認定
一、按被告以外之人於審判外之言詞或書面陳述，除法律有規定
    者外，不得作為證據。又被告以外之人於審判外之陳述，經
    當事人於審判程序同意作為證據，法院審酌該言詞陳述或書
    面陳述作成時之情況，認為適當者，亦得為證據。當事人、
    代理人或辯護人於法院調查證據時，知有第159條第1項不得
    為證據之情形，而未於言詞辯論終結前聲明異議者，視為有
    前項之同意，刑事訴訟法第159條第1項及第159條之5分別定
    有明文。
二、查證人戊○○、丁○○、乙○○及陳芝韋於警詢時之陳述，
    雖不合刑事訴訟法第159條之2、第159條之3有關傳聞法則例
    外之要件，惟公訴人、被告及辯護人就前開審判外之言詞陳
    述，均業於本院準備程序中及審理時表示對於證據能力沒有
    意見，同意做為證據，且迄於本案言詞辯論終結前亦未再聲
    明異議，本院審酌該等言詞或書面陳述作成之情況，核無違
    法取證及證明力明顯過低之瑕疵，亦認為以之作為證據為適
    當，故依諸上開規定，前揭證人戊○○、丁○○、乙○○及
    陳芝韋於警詢時之陳述，均具有證據能力。
貳、認定本案犯罪事實之證據及理由
一、訊據被告庚○○固不否認確有親自開立該花蓮二信帳戶之事
    實，惟矢口否認有何幫助詐欺之犯行，辯稱：伊所有上開帳
    戶存摺、印章及提款卡係於96年5月1日發現遺失，後來有於
    同年5月2日補辦存摺，並未提供予他人使用云云。經查：
（一）上開花蓮二信帳戶確係由被告庚○○本人親自所開立使用
      一情，除為被告庚○○到庭所是認外，並有花蓮二信96年
      10 月23日花二信發字第960187號函附該帳戶開戶資料1份
      附卷可稽，足認與事實相符；再者，被害人戊○○、乙○○、丁○○及陳芝韋確有於96年4 月26日至同年5月1日，
      因遭詐欺集團成員以施以詐術，進而分別匯款2250元、64
      00元、1900元及6200元至被告上開花蓮二信帳戶內一節，
      亦業據證人戊○○、乙○○、丁○○及陳芝韋於警詢時證
      述明確，並有競標記錄、中華郵政公司匯款單、臺北市政
      府警察局內湖分局西湖派出所受理詐騙帳戶通報警示、詐
      騙電話斷話簡便格式表、臺北縣政府警察局板橋分局信義
      派出所受理詐騙帳戶通報警示、詐騙電話斷話簡便格式表
      、帳戶存提款記錄、中央信託局自動櫃員機交易記錄、上
      開花蓮二信開戶資料及交易明細、高雄市政府警察局新興
      分局前金分駐所受理刑事案件報案三聯單、高雄市政府警
      察局新興分局前金分駐所受理各類案件紀錄表、高雄市政
      府警察局新興分局受理詐騙帳戶通報警示及詐騙電話斷話
      簡便格式表、內政部警政署反詐騙案件紀錄表、拍賣網頁
      影本、國泰世華銀行明細表在卷可資佐證，堪信被告所有
      上開花蓮二信帳戶確係作為不詳詐欺集團詐騙被害人戊○○、乙○○、丁○○及陳芝韋匯款之人頭帳戶所使用，要
      屬無疑。
（二）至被告雖一再辯稱：伊所有該花蓮二信帳戶之存摺、提款
      卡及印章係放在一起遺失，其後有辦理補發云云，惟查：
      被告雖曾於96年5月2日辦理掛失補發手續，惟僅申請晶片
      金融卡掛失，並未一併辦理帳戶存摺掛失補發，而係遲至
      96年9月3日始另行申請帳戶存摺掛失補發，且依該晶片金
      融卡掛失補發申請書所蓋用之「印鑑」，仍為原開戶留存
      印鑑，並未有印章遺失之情節，有花蓮二信96年11月14日
      花二信發字第960888號函附被告庚○○上開帳戶於96年間
      辦理存摺、晶片金融卡掛失申請書在卷可按，足認被告庚○○所辯該帳戶之存摺、印章及提款卡一併遺失之說詞，
      顯然與事實不符，已難採信；又一般人向金融機構申辦之
      存摺、印章、卡片或密碼應該分開存放，以免他人竊取或
      拾獲後得以輕易盜領存款一情，應為眾所周知之一般常識
      ，參諸被告庚○○供承上開帳戶係作為領取學校匯入補助
      款所用，則該帳戶對於被告庚○○之重要性，實不言可喻
      ，是其竟供稱該花蓮二信帳戶之存摺及提款卡係放在機車
      置物箱，不知道是何時遺失，當時提款卡密碼是寫在銀行
      密碼紙上，一起放在存摺的袋子裡之說詞，誠屬令人質疑
      ；況且，觀諸上開花蓮二信帳戶之交易明細可知，該帳戶
      於96年4 月27日至同年5月3日短短數天之期間內，竟有高
      達6 、70筆之存提款紀錄，顯見實際使用該帳戶之人利用
      該帳戶從事銀行存提款交易往來之頻繁程度，試問若非被
      告庚○○提供該花蓮二信帳戶存摺等物予詐欺集團成員使
      用，同時交付提款卡並告知提款密碼，則該詐欺集團成員
      豈有可能在短時間內一再利用該帳戶從事存提款交易往來
      ，並輕易將其等所非法騙取之款項，誘使被害人匯入無從
      控管之「他人遺失」帳戶內？凡此均足徵被告庚○○所辯
      無非卸責之詞，委不足採信。
（三）又依一般金融機構之作業實務，不論有無資力，任何人均
      可申辦金融帳戶存摺、提款卡使用，且如無正當理由，實
      無使用他人存摺、印章、提款卡之理，而金融存摺、印章
      、提款卡及密碼亦事關個人財產權益之保障，其專有性甚
      高，除非本人或與本人親密關係者，難認有何理由可自由
      流通使用該存摺、印章、金融卡及密碼，一般人均有妥為
      保管及防止他人任意使用之認識，縱特殊情況偶需交付他
      人使用，亦必深入瞭解用途及合理性，始予提供，要無任
      意交付予不明人士持有或使用之理；再者，該等專有物品
      如落入不明人士手中，而未加以闡明正常用途，極易被利
      用為與財產有關之犯罪工具，此應為吾人一般生活認知上
      具備之常識，而近年來電視或平面媒體上，常有詐騙集團
      利用金錢收購、租借、蒐集他人所申請之人頭帳戶，作為
      犯罪所得財物匯入款項之相關報導，被告庚○○係心智思
      慮成熟之人，依其社會生活經驗及智識程度，對於將帳戶
      存摺等物任意交付他人，可能遭詐騙集團做為犯罪工具使
      用一節，實無諉為不知之理。
（四）準此，則上開花蓮二信帳戶確係由被告庚○○所親自開立
      ，並交付予不詳之詐欺集團使用，且被告庚○○對於該帳
      戶存摺可能遭詐騙集團做為犯罪工具使用一事，其主觀上
      至少存有不確定之犯意，應甚為顯然，是以本件事證明確
      ，被告庚○○犯行堪予認定，應予依法論科。
二、按刑法上之幫助犯，係對於犯罪與正犯有共同之認識，而以
    幫助之意思，對於正犯資以助力，而未參與實施犯罪之行為
    者而言（最高法院75年度台上字第1509號、88年度台上字第
    1270號判決參照）。是以，如未參與實施犯罪構成要件之行
    為，而係出於幫助之意思提供助力，即屬幫助犯，而非共同
    正犯。本件被告庚○○基於幫助之不確定犯意，提供其所有
    花蓮二信帳戶等相關資料予不詳之詐騙集團對被害人戊○○
    等人進行詐騙行為，致使被害人陷於錯誤，因而匯款至被告
    庚○○所提供之上開花蓮二信帳戶內，是被告庚○○所為係
    參與詐欺罪構成要件以外之行為，且在無證據證明被告庚○○係以正犯而非以幫助犯之犯意參與犯罪之情形下，應認其
    所為係幫助犯而非正犯行為。是核被告庚○○所為，係犯刑
    法第30條第1 項前段、第339條第1項之幫助詐欺取財罪。其
    幫助他人遂行詐欺取財之犯行，為幫助犯，應依刑法第30條
    第2 項規定，按正犯之刑減輕其刑。公訴人雖未就被告庚○○交付上開花蓮二信帳戶相關資料予不詳之詐欺集團使用，
    並由該詐欺集團成員佯在奇摩拍賣網站上虛偽張貼標售皮包
    之拍賣訊息，進而向被害人陳芝韋詐取6200元之部分提起公
    訴，然檢察官就犯罪事實之一部起訴者，其效力及於全部，
    本件被告庚○○所為幫助詐欺之犯行，與起訴書所指其他幫
    助詐欺之犯行，係屬同一事實，為起訴效力所及，是本院自
    應就屬於實質上一罪之該犯行一併加以審理判決。
三、爰審酌被告庚○○前有多次竊盜之前科紀錄，素行不佳，且
    其提供上開帳戶予詐欺集團使用，實際上助長詐騙財產犯罪
    之風氣，並造成許多無辜民眾受騙而受有金錢損失，應為當
    今社會詐財事件發生根源之一，不僅擾亂金融交易往來秩序
    ，且亦因被告庚○○提供人頭帳戶予他人使用，致使執法人
    員難以追查該詐騙集團之真實身分，復參酌其智識程度、被
    害人所受損害之金額，以及於事發後自始否認犯行，一再飾
    詞辯解，犯後態度不佳等一切情狀，量處如主文所示之刑，
    並諭知易科罰金之折算標準，以資懲儆。
參、被告甲○○無罪及退回併辦部分
一、公訴及移送併辦意旨另以：被告甲○○基於幫助不詳詐欺集
    團成員詐欺取財之犯意，於93年10月3 日，向和信電信股份
    有限公司申請租用0000000000號行動電話門號後，竟提供予
    詐欺集團成員作為在奇摩網站拍賣LV皮包、沙發椅之聯絡電
    話使用，嗣該詐欺集團成員乃於96年4 月26日在上開網路上
    佯稱拍賣LV皮包，於同年月27日佯稱拍賣沙發椅，以及於同
    年月27日佯稱拍賣皮包等物，致使被害人丁○○、戊○○（
    以上2 人係起訴部分）及乙○○（移送併辦部分）均陷於錯
    誤，參與競標，而分別以1900元、2250元及6400元得標，其
    後並依約將上開款項，匯至該詐欺集團成員指定之被告庚○○所開立之花蓮二信帳戶內，因認被告甲○○亦涉有刑法刑
    法第30條第1 項前段、第339條第1項之幫助詐欺取財罪云云
    。
二、按犯罪事實應依證據認定之，無證據不得認定犯罪事實；又
    不能證明被告犯罪者，應諭知被告無罪之判決，刑事訴訟法
    第154條第2項、第301條第1項分別定有明文。又事實之認定
    ，應憑證據，如未能發現相當證據，或證據不足以證明，自
    不能以推測或擬制之方法，為裁判基礎。再者，認定不利於
    被告之事實，須依積極證據，苟積極證據不足為不利於被告
    事實認定時，即應為有利於被告之認定，更不必有何有利之
    證據；而所謂「積極證據足以為不利被告事實之認定」係指
    據為訴訟上證明之全盤證據資料，在客觀上已達於通常一般
    之人均不致於有所懷疑，而得確信被告確曾犯罪之程度，若
    未達到此一程度，而有合理懷疑之存在時，即無從為有罪之
    認定，最高法院40年台上字第86號、30 年上字第816號及70
    年台上字第4986號判例可資參照。
三、本件公訴及移送併辦意旨認被告甲○○涉有幫助詐欺罪之犯
    行，無非係以被告甲○○已自承確有申辦上開行動電話門號
    之事實，且被害人丁○○、戊○○及乙○○均指證確遭使用
    上開行動電話門號之人詐騙，並有上開行動電話門號租用資
    料及奇摩網站拍賣LV皮包、沙發椅等拍競標紀錄2 份、丁○○匯款單影本、詐騙帳戶通報警示、中央信託局自動櫃員機
    交易記錄、上開花蓮二信開戶資料及交易明細、高雄市政府
    警察局新興分局前金分駐所受理刑事案件報案三聯單、高雄
    市政府警察局新興分局前金分駐所受理各類案件紀錄表、內
    政部警政署反詐騙案件紀錄表及通聯紀錄調閱查詢單為主要
    證據。訊據被告甲○○固供承有申辦上開行動電話門號使用
    一事，惟堅決否認有何幫助詐欺之犯行，辯稱：伊所有該00
    00000000行動電話門號係儲值卡，後因伊另有申請月租之門
    號，乃將該儲值卡門號取出放入外套口袋，不知何時遺失，
    是後來洗衣服才發現，時間大約在94年3、4月間，並未提供
    予詐騙集團使用等語。
四、經查：被告甲○○上開辯稱其所有該0000000000行動電話門
    號儲值卡久未使用，其後又不慎遺失之事實，不僅於警詢、
    偵查中及本院審理時，均前後一貫，彼此相符，亦核與證人
    即被告甲○○之夫己○○於本院審理時所證述之情節大致相
    當，堪信被告甲○○所辯，尚非全然無據，已難率予否認其
    真實性；又被告甲○○所有上開行動電話門號確屬於儲值卡
    （即易付卡）之類型，客戶可至門市或便利商店購買儲值卡
    ，自行直接透過門號語音專線333 進行儲值一節，亦有和信
    電信股份有限公司96年11月22日和信（企營）字第09621101
    227號函1 份及本院電話記錄表2張附卷可稽，足認該行動電
    話門號之使用，不同於一般月付型之租用門號，並不需由電
    信公司按月寄送門號月租費及電信費用之單據予客戶，再由
    客戶依約按期繳付月租費及電信費用，自不能排除有不詳之
    第3 人拾獲或取得該行動電話門號後擅自加以使用，並一再
    利用語音儲值之方式預付電信費用，進而實際占有使用該行
    動電話門號之高度可能性。況且，上開公訴及移送併辦意旨
    所舉被害人丁○○、戊○○及乙○○於警詢時之指述，以及
    行動電話門號租用資料及奇摩網站拍賣LV皮包、沙發椅等拍
    競標紀錄2 份、丁○○匯款單影本、詐騙帳戶通報警示、中
    央信託局自動櫃員機交易記錄、上開花蓮二信開戶資料及交
    易明細、高雄市政府警察局新興分局前金分駐所受理刑事案
    件報案三聯單、高雄市政府警察局新興分局前金分駐所受理
    各類案件紀錄表、內政部警政署反詐騙案件紀錄表及通聯紀
    錄調閱查詢單等書證，亦僅能證明被害人丁○○等人確有遭
    實際使用0000000000行動電話門號之詐騙集團詐取財物，然
    尚無從進一步證明係被告甲○○將上開行動電話門號交付予
    他人供詐欺犯罪之用。
五、綜上所述，公訴人及移送意旨所提出之上開證據，至多僅能
    證明被告甲○○確曾使用上開0000000000行動電話門號，以
    及被害人丁○○等人遭詐欺集團詐騙財物之事實，惟對於被
    告甲○○究係於何時地將該行動電話門號交付予該詐欺集團
    使用，並無從使本院獲致確切之心證，則揆諸上開之說明，
    被告甲○○之犯罪自屬不能證明，此部分應各為無罪及退回
    併辦（移送併辦部分未經起訴，應由檢察官另行處理）之諭
    知。
據上論斷，應依刑事訴訟法第299條第1項前段、第301條第1項，
刑法第339 條第1項、第30條第1項前段、第2項、第41條第1項前
段，刑法施行法第1條之1，判決如主文。
本案經檢察官丙○○到庭執行職務。
中    華    民    國    97    年    4     月    9     日
                  刑事第三庭    審判長法  官  李世華
                                      法  官  許乃文
                                      法  官  楊仲農
上列正本證明與原本無異。
如對本判決不服，應於送達後10日內，向本院提出上訴狀（上訴
狀應記載具體上訴理由並應抄附繕本）告訴人或被害人如對於本
判決不服者，應具備理由請求檢察官上訴，其上訴期間之計算係
以檢察官收受判決正本之日期為準。
中    華    民    國    97    年    4     月    9     日
                                      書記官
附錄本判決論罪之法律條文：
中華民國刑法第339條第1項：
意圖為自己或第三人不法之所有，以詐術使人將本人或第三人之
物交付者，處5年以下有期徒刑、拘役或科或併科1千元以下罰金
。


司法院資訊處製作；財團法人民間司法改革基金會備份。
